【裁判字號】    98,上,774
【裁判日期】    981021
【裁判案由】    回復原狀等
【裁判全文】
臺灣高等法院民事判決                   98年度上字第774號
上  訴  人  丙○○
            甲○○
共      同
訴訟代理人  張景源律師
被  上訴人  乙○○
訴訟代理人  林哲健律師
上列當事人間請求回復原狀等事件，上訴人對於中華民國98年6
月5日臺灣板橋地方法院98年度訴字第406號第一審判決提起上訴
，本院於98年10月7日言詞辯論終結，判決如下：
    主      文
上訴駁回。
第二審訴訟費用由上訴人負擔。
    事實及理由
一、被上訴人起訴主張：
  (一)被上訴人於民國（下同）66年間設立盛發食品有限公司，資
    本額為新台幣（下同）100 萬元，因當時公司法之規定，有
    限公司必須由2 人以上20人以下之股東所組成，故由被上訴
    人登記為董事長，配偶黃吳素貞登記為股東，出資額各50萬
    元，嗣公司法修正有限公司須有5 人以上21人以下之股東，
    被上訴人因而借用兒子及兒媳之名義登記為股東，於71年9
    月10日變更登記為：被上訴人為董事長出資額40萬元、配偶
    黃吳素貞為董事出資額30萬元、上訴人丙○○為股東出資額
    10萬元、上訴人甲○○為股東出資額10萬元、訴外人黃仁和
    為股東出資額10萬元，又於80年8 月29日變更登記為：新盛
    發食品有限公司（下稱新盛發公司）、訴外人黃仁和為董事
    長出資額40萬元、上訴人丙○○為董事出資額30萬元、上訴
    人甲○○為股東出資額10萬元，訴外人黃金源、呂麗寬各為
    股東出資額各10萬元，然上訴人二人均未出資，公司實際上
    仍由被上訴人經營。其後於83年間，為經營進出口業務，資
    本額需500萬元，故增資400萬元，均由被上訴人支出，並由
    被上訴人將出資額作分配，即訴外人黃仁和出資額增加為12
    0萬元、上訴人丙○○出資額增加為110萬元、上訴人甲○○
    出資額增加為90萬元、訴外人黃金源、呂麗寬出資額增加為
    90萬元，上訴人丙○○、甲○○（下稱丙○○等2 人）均未
    出資，亦未參與公司經營，辦理登記之印章向由被上訴人持
    有使用至今。詎料自88年起，上訴人丙○○多次藉口為股東
    登記名義人，頻以言語文件甚至肢體暴力騷擾被上訴人，要
    求進一步取得公司資產及經營權，且數度未經被上訴人之允
    許，私自至公司倉庫強行搬走大批煉乳，造成公司200 萬餘
    元之損失，上訴人丙○○復於97年9月2日上午9 時許，在工
    廠將被上訴人打傷，竟於一週後反而對被上訴人提起傷害告
    訴，為此，被上訴人認有終止借名關係之必要，茲以起訴狀
    繕本之送達，作為終止借名關係之意思表示，借名關係既經
    終止，上訴人丙○○等2 人應將登記於其名下之出資額返還
    登記予被上訴人。退步言之，若認為兩造間並無借名契約成
    立，則上訴人丙○○取得出資額係受被上訴人之贈與，其於
    97年9月2日傷害被上訴人之行為，業已符合刑法故意傷害罪
    之事實，被上訴人於知悉後一年內依民法第416條第1項第1
    款撤銷贈與契約，上訴人丙○○亦應將登記其名下之出資額
    回復登記予被上訴人。
  (二)求為判決：先位聲明：上訴人丙○○應將名下新盛發公司
    之股東出資額登記名義及董事登記名義回復登記予被上訴人
    。上訴人甲○○應將名下新盛發公司之股東出資額登記名
    義回復登記予被上訴人。備位聲明：上訴人丙○○應將名下
    新盛發公司之股東出資額登記名義及董事登記名義回復登記
    予被上訴人。
二、上訴人則以：
  (一)兩造間未曾成立借名登記契約，自71年起至83年止，被上訴
    人因上訴人丙○○長期於公司任職，慮及將來要由三位兒子
    接手營運，理應預先佈局，因而贈與股權予上訴人丙○○等
    2人，公司亦曾於91、92、93年度發放共200萬元之股利予上
    訴人丙○○，有被上訴人所書立之收據為憑，由此可證上訴
    人丙○○等2 人為真實之股東，並非借名登記。被上訴人所
    謂終止借名契約，已與起訴前委託律師發函稱終止信託契約
    不符，備位聲明又謂撤銷贈與契約，其先後陳述不一，可知
    被上訴人主張並非真實。更何況，依據最高法院見解，所謂
    借名登記契約，係在目的無違強制禁止規定或悖於公序良俗
    ，且原因正當之前提下，當事人約定一方所有應經登記之財
    產，以他方為登記名義人，惟自己仍保留管理、使用處分之
    權之契約。然被上訴人謂五位股東均係借名，只有被上訴人
    一人才是股東等語，此已違背公司法有限公司之股東至少應
    有五位之規定，被上訴人又謂黃仁和董事長也是借名，則整
    個公司的股東、董事、董事長都不是真的。其目的違法，原
    因也不正當，故被上訴人借名契約之主張，依法不成立。縱
    認被上訴人主張借名契約成立，被上訴人之回復登記請求權
    ，已罹於15年之時效而消滅，上訴人亦得拒絕給付。
  (二)被上訴人主張上訴人丙○○於97年8月4日打傷被上訴人，其
    後又更正為同年9月2日，前後說詞不一，顯係杜撰事實，實
    際上，上訴人丙○○係於同年9月2日遭被上訴人、被上訴人
    之子黃仁和及黃金源打傷，上訴人丙○○並未對被上訴人為
    傷害行為，被上訴人備位主張依據民法第416 條第1項第1款
    撤銷贈與，請求回復出資額登記，為無理由等語，資為抗辯
    。
三、原審判決(一)上訴人丙○○應將登記其名義之新盛發公司出資
    額110 萬元返還登記予被上訴人。(二)上訴人甲○○應將登記
    其名義之新盛發公司出資額90萬元返還登記予被上訴人。(三)
    駁回被上訴人其餘之訴。上訴人丙○○等2 人提起上訴，上
    訴聲明：(一)原判決不利於上訴人丙○○等2 人之部分廢棄。
    (二)被上訴人第一審之訴駁回。被上訴人答辯聲明：上訴駁回
      。
四、本件不爭執事項：被上訴人於66年間設立盛發食品有限公司
    ，資本額為100 萬元，由被上訴人登記為董事長，配偶黃吳
    素貞登記為股東，出資額各50萬元；於71年9 月10日變更登
    記為：被上訴人為董事長出資額40萬元、配偶黃吳素貞為董
    事出資額30萬元、上訴人丙○○為股東出資額10萬元、上訴
    人甲○○為股東出資額10萬元、訴外人黃仁和為股東出資額
    10萬元；又於80年8 月29日變更登記為：新盛發食品有限公
    司、訴外人黃仁和為董事長出資額40萬元、上訴人丙○○為
    董事出資額30萬元、上訴人甲○○為股東出資額10萬元，訴
    外人黃金源、呂麗寬各為股東出資額各10萬元；其後於83年
    間，為經營進出口業務，資本額需500萬元，故增資400萬元
    ，變更登記為：訴外人黃仁和出資額增加為120 萬元、上訴
    人丙○○出資額增加為110 萬元、上訴人甲○○出資額增加
    為90萬元、訴外人黃金源、呂麗寬出資額增加為90萬元。
五、按稱「借名登記」者，謂當事人約定一方將自己之財產以他
    方名義登記，而仍由自己管理、使用、處分，他方允就該財
    產為出名登記之契約，其成立側重於借名者與出名者間之信
    任關係，在性質上應與委任契約同視，倘其內容不違反強制
    、禁止規定或公序良俗者，固應賦予無名契約之法律上效力
    ，並類推適用民法委任之相關規定。最高法院98年台上字第
    76號裁判意旨參照。次按當事人之任何一方，得隨時終止委
    任契約，民法第549條第1項定有明文。經查：
  (一)兩造不爭執被上訴人於66年間設立盛發食品有限公司，資本
    額為100 萬元，由被上訴人登記為董事長，配偶黃吳素貞登
    記為股東，出資額各50萬元；於71年9 月10日變更登記為：
    被上訴人為董事長出資額40萬元、配偶黃吳素貞為董事出資
    額30萬元、上訴人丙○○為股東出資額10萬元、上訴人甲○
    ○為股東出資額10萬元、訴外人黃仁和為股東出資額10萬元
    ；又於80年8 月29日變更登記為：新盛發食品有限公司、訴
    外人黃仁和為董事長出資額40萬元、上訴人丙○○為董事出
    資額30萬元、上訴人甲○○為股東出資額10萬元，訴外人黃
    金源、呂麗寬各為股東出資額各10萬元；其後於83年間，為
    經營進出口業務，資本額需500萬元，故增資400萬元，變更
    登記為：訴外人黃仁和出資額增加為120 萬元、上訴人丙○
    ○出資額增加為110 萬元、上訴人甲○○出資額增加為90萬
    元、訴外人黃金源、呂麗寬出資額增加為90萬元。可認被上
    訴人為原始出資設立新盛發公司之人為實。
  (二)新盛發公司於80年8 月29日變更登記後，被上訴人已非新盛
    發公司董事長，詳前述。上訴人丙○○等2 人於本院98年10
    月7 日言詞辯論期日當庭陳稱：公司財務由負責人即被上訴
    人掌握，雖然登記名義上非股東、董事長，但實際上被上訴
    人仍是實際負責人，94年8 月18日對被上訴人發函，就是對
    新盛發公司發函等語（本院卷第88頁反面）。可認上訴人丙
    ○○等2 人不爭執被上訴人雖未登記為新盛發公司股東或董
    事長，仍為新盛發公司實際經營者。
  (三)證人黃金源證稱略以：伊之父親（即被上訴人）當時開公司
    ，股東必須有5 個人，所以要伊掛名，伊並沒有出資，伊在
    公司只是負責送貨，每月薪資約3、4萬元，公司沒有發放股
    票、股利，也沒有開股東會議。上訴人丙○○約8、9年前就
    離開公司，公司的經營都是伊父親一人處理，黃仁和在公司
    也是送貨，兩年前就沒有作了。上訴人丙○○等2 人及黃仁
    和都是人頭，都是掛名，沒有拿錢出來。公司如果需要股東
    的簽名或印章，都是由伊父親處理，印章都是由伊父親保管
    等語（原審卷第69至70頁）。證人黃仁和證述略稱：伊並沒
    有於71年9 月10日出10萬元擔任公司股東，伊只是掛名股東
    ，公司都是由伊父親處理，80年間伊沒有出40萬元，那時公
    司要增資，伊父親沒有告訴伊這件事，伊也不清楚何時用伊
    的名義登記公司的董事長，伊在公司擔任送貨員，每月薪資
    約3 萬元，公司並沒有發放股票、股利及開股東會。上訴人
    丙○○原擔任作業員，離開公司大約有9 年，公司登記需要
    的印章都是由伊父親處理。83年變更登記伊並沒有出資120
    萬元，當初登記時，上訴人丙○○等2 人沒有出資。71年登
    記上訴人丙○○等2 人及伊自己為股東時被上訴人並沒有說
    要贈與等語（原審卷第70至73頁）。上開證人證言明確，被
    上訴人係實際經營新盛發公司者，被上訴人借上訴人丙○○
    等2 人之名義登記為股東，被上訴人並無贈與股份予上訴人
    丙○○等2 人之意思。
  (四)證人詹義芳證稱略以：伊自72年進入大明會計事務所幫盛發
    公司記帳，80年變更登記之上訴人丙○○、黃仁和、黃金源
    並沒有出資，被上訴人告知伊要以小孩的名字登記股份，83
    年資本增加400 萬元，是被上訴人拿錢存到增資的帳戶等語
    （原審卷第71至72頁）。由證人詹義芳之證言可知，新盛發
    公司變更登記上訴人丙○○等2 人為董事、股東時，上訴人
    丙○○等2 人並未出資，而係被上訴人要求以上訴人丙○○
    等2 人之名義登記，83年間新盛發公司增資，係由被上訴人
    單獨出資。
  (五)由上事證，證人詹義芳自72年起為新盛發公司記帳，與兩造
    無利害關係，其證言可以採信。證人黃金源、黃仁和雖為被
    上訴人之子，惟其證言核與無利害關係之證人詹義芳互相符
    合，是證人黃金源、黃仁和之證言亦可採信。從而，新盛發
    公司登記上訴人丙○○出資額110 萬元、上訴人甲○○出資
    額90萬元，均為被上訴人之財產，被上訴人係借上訴人丙○
    ○等 2人之名義為登記，新盛發公司仍由被上訴人實際經營
    ，兩造間為借名契約，可以認定。
  (六)綜上，被上訴人以起訴狀繕本送達上訴人丙○○等2 人，作
    為終止借名契約之意思表示，兩造間借名契約既經終止，被
    上訴人請求上訴人丙○○將登記其名義之新盛發公司出資額
    110 萬元，及請求上訴人甲○○將登記其名義之新盛發公司
    出資額90萬元，返還登記予被上訴人，為有理由，應予准許
    。
六、上訴人丙○○等2 人下列抗辯，為不可採：
  (一)上訴人丙○○等2 人抗辯新盛發公司曾發放91、92、93年度
    共200 萬元股利予伊，提出被上訴人書立之收據為證。被上
    訴人否認收據為伊書立。經查：
    1.該94年9月6日收據記載略以：「茲收到乙○○先生交付91
      年、92年、93年、94年股利，每年為新台幣伍拾萬元整共
      計新台幣貳佰萬元整，兌現銀行為台北國際商業銀行光復
      分行帳號：0000000000000、票號QE0000000面額伍拾萬元
      整提示日期民國94年9月10日、票號QE0000000面額新台幣
      伍拾萬元整提示日期民國94年10月20日、票號QE0000000
      面額伍拾萬元整提示日期民國94年11月30日、票號QE0000
      000面額新台幣伍拾萬元整提示日期民國95年1月10日，共
      計四張總金額貳佰萬元整，代為轉交丙○○先生，屬實無
      訛……」（原審卷第58頁），上開收據所載4 紙支票係由
      被上訴人所簽發，金額係存入上訴人甲○○帳戶，有永豐
      商業銀行光復分行98年8月31日永豐銀光復分行（098）第
      00011 號函併附支票兌付明細表及支票影本在卷可稽（本
      院卷第50至58頁）。
    2.證人丁○○證稱略以：收據應為被上訴人所寫，伊認為是
      之前上訴人丙○○寄發存證信函予被上訴人，要求91到93
      年的股利。上訴人丙○○認為收據上多了94年的股利，他
      認為簽了就等於承認包含94年股利，所以將原本上94年股
      利那行劃掉，支票有收下，公司有召開股東會、發放股利
      等語（本院卷第41頁反面至43頁）。惟上訴人丙○○等2
      人未曾出資，係因借名登記為公司股東，經本院認定詳前
      述，上訴人既不曾出資，亦非受被上訴人贈與，即非新盛
      發公司之股東。該收據就支票號碼之記載固為連續，惟收
      據上並無被上訴人或上訴人丙○○簽名。支票上雖蓋有盛
      發食品有限公司之印章，然盛發食品有限公司於80年8 月
      29日變更登記後，公司名稱變更為新盛發食品有限公司，
      支票之發票人為被上訴人，非新盛發公司。上訴人丙○○
      等2 人抗辯因本於股東地位受有股利之發放等語，為不可
      採。
  (二)所謂脫法行為係指當事人為迴避強行法規之適用，以迂迴方
    法達成該強行法規所禁止之相同效果之行為而言。法律並無
    禁止父母將其財產借用子女名義登記之強制規定，即難認兩
    造間借名登記係脫法行為。
  (三)被上訴人主張以起訴狀繕本之送達為終止借名契約之意思表
    示，查起訴狀繕本係於98年1 月19日送達於上訴人，被上訴
    人之返還登記請求權，尚未罹於時效。上訴人丙○○等2 人
    抗辯被上訴人之回復登記請求權，已罹於時效，為不可採。
七、綜上所述，被上訴人本於終止借名契約之法律關係，請求上
    訴人丙○○等2 人將登記其名義之新盛發公司出資額返還登
    記予被上訴人，為有理由，應予准許。是則原審判命上訴人
    丙○○等2 人應返還登記，於法並無不合。上訴意旨指摘原
    判決不當，求予廢棄改判，為無理由，應予駁回。
八、本件事證已臻明確，兩造其餘攻擊防禦方法及未經援用之舉
    證，經審酌核與本件判決結果不生影響，不再逐一論述，附
    此敘明。
九、據上論結，本件上訴為無理由，依民事訴訟法第449條第1項
    、第85條第1項前段，判決如主文。
中    華    民    國    98    年    10    月    21    日
                    民事第二庭
                        審判長法  官  吳謙仁
                              法  官  蘇瑞華
                              法  官  李瓊蔭
正本係照原本作成。
如不服本判決，應於收受送達後20日內向本院提出上訴書狀，其
未表明上訴理由者，應於提出上訴後20日內向本院補提理由書狀
（均須按他造當事人之人數附繕本）上訴時應提出委任律師或具
有律師資格之人之委任狀；委任有律師資格者，另應附具律師資
格證書及釋明委任人與受任人有民事訴訟法第466條之1第1項但
書或第2項（詳附註）所定關係之釋明文書影本。
中    華    民    國    98    年    10    月    22    日
                              書記官  王才生
附註：
民事訴訟法第466條之1（第1項、第2項）：
對於第二審判決上訴，上訴人應委任律師為訴訟代理人。但上訴
人或其他法定代理人具有律師資格者，不在此限。
上訴人之配偶、三親等內之血親、二親等內之姻親，或上訴人為
法人、中央或地方機關時，其所屬專任人員具有律師資格並經法
院認為適當者，亦得為第三審訴訟代理人。

司法院資訊處製作；財團法人民間司法改革基金會備份。
